【裁判字號】    94,訴,2087
【裁判日期】    950324
【裁判案由】    拆屋還地等
【裁判全文】
臺灣高雄地方法院民事判決              94年度訴字第2087號
原      告  保證責任高雄市第三信用合作社
法定代理人  丙○○
訴訟代理人  戊○○
            甲○○
訴訟代理人  丁○○
被      告  乙○○
訴訟代理人  李昌明律師
上列當事人間請求拆屋還地等事件，經本院於中華民國95年3 月
10 日 言詞辯論終結，判決如下：
    主  文
被告應給付原告新台幣參萬壹仟壹佰捌拾肆元，及自民國九十四
年九月十六日起至清償日止，按年息百分之五計算之利息。
被告應自民國九十四年九月十四日起至返還如附圖所示B 建物占
用之土地之日止，按月給付原告新台幣參仟捌佰玖拾捌元。
原告其餘之訴駁回。
訴訟費用由被告負擔七分之一，餘由原告負擔。
本判決第一項得假執行
    事實及理由
壹、程序部分
    按訴狀送達後，原告不得將原訴變更或追加，但擴張或減縮
    應受判決事項之聲明者，不在此限。民事訴訟法第 255 條
    第1 項第3 款定有明文。按原告提起本件訴訟，其原起訴之
    聲明為先位聲明：(一)被告應將坐落高雄市○○區○○段1360
    地號、面積96.48 平方公尺土地（以下簡稱系爭土地）上之
    地上物拆除。(二)被告應給付原告新台幣（下同）549,329 元
    ，及自起訴狀繕本送達之翌日起至清償日止，按年息5%計算
    之利息，暨自民國94年9 月14日起至返還上開土地之日止，
    按月給付原告49,939元；備位聲明：(一)確認被告占有系爭土
    地自94年9 月14日起迄返還系爭土地之日止，每月之租金為
    49,939元。(二)被告應給付原告549,329 元，及自起訴狀繕本
    送達之翌日起至清償日止，按年息5%計算之利息，(三)至被告
    返還系爭土地之日止，按月給付原告49,939元。嗣分別於95
    年1 月18日及95年3 月10之言詞辯論期日除先位聲明(一)將拆
    除之面積擴張為134.05平方公尺外，其餘先備位聲明變更為
    先位：(二)被告應給付原告220,458 元，及自起訴狀繕本送達
    之翌日起至清償日止，按年息5%計算之利息，暨自民國94年
    9 月14日起至返還上開土地之日止，按月給付原告20,042元
    ；備位：(一)被告應給付原告220,458 元，及自起訴狀繕本送
    達之翌日起至清償日止，按年息5%計算之利息，(二)自94年9
    月14日起至被告返還系爭土地之日止，按月給付原告20,0
    42元。原告既僅減縮應受判決事項之聲明，揆諸首揭規定，
    其所為訴之變更合於法律規定，應予准許。
貳、實體部分
一、原告主張：被告所有坐落於系爭土地上如附圖所示門牌號碼
    為高雄市苓雅區○○○路180 巷2 弄2 號之未保存登記A 、
    B 之2 建物（以下簡稱系爭建物），因原告前於93年10 月
    13日在本院92年度執字第11307 號強制執行事件標購取得系
    爭土地所有權，原告自始未同意被告所有的系爭建物占有使
    用上開土地共計134.05平方公尺（A 建物占用面積為81 .91
    平方公尺；B 建物占用面積為52.14 平方公尺），被告之占
    有並無合法權源，原告自得請求被告拆除系爭建物並返還土
    地。又原告的無權占有可能獲得相當於租金之利益，致原告
    於被告占用期間每月所受相當於租金之損害為20, 042 元。
    為此基於所有權的作用、不當得利等法律關係，先位聲明請
    求：(一)被告應將系爭房屋拆除，將上述占用原告所有之土地
    部分返還原告，(二)被告應給付原告220,458 元，及自起訴狀
    繕本送達之翌日起至清償日止，按年息5%計算之利息，暨自
    民國94年9 月14日起至返還土地之日止，按月給付原告20,
    042 元。又如本院認原告先位聲明為無理由，因被告之占有
    使用系爭土地法律關係之性質屬租賃，故仍應支付占有使用
    期間的租金共計220,458 元，爰基於租賃法律關係，備位聲
    明請求：(一)被告應給付原告上開租金金額，及自起訴狀繕本
    送達之翌日起至清償日止，按年息5%計算之利息；暨(二)自94
    年9 月14日起至被告返還系爭土地之日止，按月給付原告
    20,042元。
二、被告則以：上開原告所有的系爭土地於80年12月17日前原為
    被告所有，且系爭建物又屬被告所建，故系爭土地及建物原
    均為伊所有，嗣系爭土地出賣予訴外人司繼承，並於84年8
    月10日再由司繼承贈與訴外人司晉瑞，最終經原告於93年間
    至本院競標拍定取得所有權。但系爭建物均未一併移轉，至
    今仍為被告所有，且系爭建物性質上不能與系爭土地使用分
    離而存在，故系爭建物於系爭土地上並無設定地上權，然除
    有特別情事可解釋當事人之真意限於賣屋而無基地之使用外
    ，應推斷自訴外人司繼承起之歷來系爭土地所有權人均默許
    系爭建物繼續使用系爭土地。原告縱屬標構取得系爭土地所
    有權，然依民法第425 條之1 第1 項規定，原告繼受取得系
    爭土地所有權，亦不影響被告該條規定所賦予法律推定之權
    利，因此，被告屬有權占有，原告主張被告係無權占有，並
    請求拆屋還地，顯無理由。又系爭建物乃加強磚造屋，如附
    圖所示A 建物部分雖有部分屋瓦因颱風吹破待修，四壁有部
    分門窗破損失修，但房屋結構，仍尚完整，雖歷經數十年無
    數次之強震，但至今仍無倒塌之虞，另如附圖所示B 屋部分
    ，屋頂係以鋼筋混泥土造，四壁亦均為加強磚造，結構完整
    ，雖屋內有些設備及部分門窗破損失修，但仍不影響避風雨
    之基本功能，且目前仍暫堆置其它貨品及雜物，亦難謂即不
    堪使用。再系爭土地坐落位置並未臨道路建築線，系爭建物
    並未臨道路，無法做為店面商舖之使用，其使用價值顯不及
    臨道路面之相鄰土地，且依當地租金行情，與本件系爭建物
    面積相當之建物租金每月約僅5,000 元左右，何況系爭建物
    所有權屬被告所有，而僅以土地核算租金，亦應比上開一般
    租金行情為低，因此，倘依土地法第105 條準用同法第97條
    之規定計算法定租金，亦應以不超過申報地價年息2%為適當
    ，原告以年息5%計算仍屬過高等語，資為抗辯，並聲明：原
    告先、備位之訴均駁回。
三、兩造不爭執之事實:
  (一)被告於45年間即建造系爭建物，直至80年12月17日前尚同時
    為系爭土地及建物之所有權人。
  (二)系爭土地於80年12月17日以買賣為登記原因移轉登記予訴外
    人司繼承，於84年8 月10日由司繼承贈與並移轉登記予訴外
    人司晉瑞，後經原告於93年9 月29日拍定，並於93年10 月
    13日取得權利移轉證書，於同年11月18日移轉登記為所有權
    人
  (三)系爭土地位於都市計畫區，於93年1 月申報地價為每平方公
    尺17,941元。
四、本件之爭點為: (一)被告所有之系爭建築物是否已無經濟價值
    ？(二)原告請求之金額是否合理？茲分別說明如下：
（一）系爭建物是否已無經濟價值？
      按「民法第六十六條第一項所謂定著物指非土地之構成分
      ，繼續附著於土地而達一定經濟上目的不易移動其所在之
      物而言，輕便軌道除係臨時敷設者外，其敷設出於繼續性
      者，縱有改建情事，有如房屋等，亦不失其為定著物之性
      質，故應認為不動產」，大法官釋字第93號解釋理由書著
      有明文可資參照。是凡屋頂尚未完全完工之房屋，其已足
      避風雨，可達經濟上使用之目的者，即屬土地之定著物（
      最高法院63年度第6 次民事庭會議決議參照）。本件系爭
      建物中如附圖所示之A 建物，屋頂破損塌陷，建物有若干
      部分已無法避風雨；如附圖所示之B 建物，外觀則並無破
      損，結構尚屬完整，此經本院會同兩造於95年1 月2 日履
      勘現場，製有履勘筆錄暨現場照片13幀附卷足稽。是原告
      就系爭建物陳稱：「業已相當破舊，隨時有倒塌之危險」
      等語，就A 建物言，尚屬一致，且參以本院兩次於現場所
      攝照片所示，A 建物係僅以瓦片覆蓋，為水泥磚造之房屋
      ，結構已屬軟弱；B 建物雖內部簡陋，門扇均已杇壞，此
      亦經本院勘驗屬實，但為鋼筋混凝土加強磚造建物，結構
      仍甚為強固。是參照前揭意旨，認A 建物不僅無法達避風
      雨之功能，且已屬即將塌陷之建物，繼續固著性亦不足，
      自非屬前述定著物；B 屋則具有繼續性、不易移動所在等
      經濟上獨立性，符合上揭定著物之判定。從而A 屋尚不屬
      於「定著物」，於該物上自不能存有被告單獨的所有權，
      應堪認定。
（二）原告請求之金額是否合理？
      原告之請求金額不論先備位之聲明，均依土地法第105 條
      租用基地建築房屋之情形準用同法第97條規定：「城市地
      方房屋之租金，以不超過土地及其建築物申報總價年息百
      分之十為限」計算其相當於租金之損害或租金，惟按基地
      租金之數額，除以基地申報地價為基礎外，尚須斟酌基地
      之位置，工商業繁榮之程度，承租人利用基地之經濟價值
      及所受利益等項，並與鄰地租金相比較，以為決定，並非
      必達申報總地價年息10% 最高額，亦為最高法院68年度台
      上字第3071號判例明揭斯旨。經查：系爭土地於93年1 月
      之申報地價每平方公尺17,941元，此有原告所提出系爭土
      地地價謄本附卷可按。又參酌系爭土地地目為建地，亦為
      前揭土地登記謄本所明載，系爭B 建物復位於高雄市○○
      ○路沿線巷內，並有地政人員於附圖內標註明確，是屬於
      市中心區建物，占交通方便之利益，惟B 建物地處窄巷，
      且未面臨道路等週遭狀況。是原告依土地法第97條第1 項
      規定以土地申報地價年息10% 做為相當於租金之不當得利
      的計算基準，尚與當地市況未合，應以不超過申報地價年
      息5%計算較為適當。
五、依上述，原告之請求是否合理，茲按其所請求的標的物即如
    附圖所示A 建物與B 建物分別判定如下。
（一）A 建物部分之請求：
      承前所述，因A 建物已非屬所有權的標的，故被告關於A
      建物並無所有之物無權占有系爭土地之事實，是原告就A
      建物部分，基於所有權作用及不當得利等法律關係，請求
      被告拆除A 建物及請求於租金之損害，固屬無據，其備位
      之請求，亦非屬被告所有物在系爭土地的有權使用，故亦
      無租金請求權利，是原告此部分之請求，洵屬無據，應予
      駁回。
（二）B 建物部分之請求：
   1、按「土地及其土地上之房屋同屬一人所有，而僅將土地或
      僅將房屋所有權讓與他人，或將土地及房屋同時或先後讓
      與相異之人時，土地受讓人或房屋受讓人與讓與人間或房
      屋受讓人與土地受讓人間，推定在房屋得使用期限內，有
      租賃關係」；民法第425 條之1 第1 項定有明文，又該條
      所規定產生之法定租賃關係，因當事人既無法約定同往公
      證，故同法第425 條第2 項「前項規定，於未經公證之不
      動產租賃契約，其期限逾五年或未定期限者，不適用之」
      之規定，自不適用於該法定之不動產租賃關係。
   2、經查：本件B 建物係被告於原屬其所有之系爭土地上所興
      建而成，此有高雄市政府於45年11月29日所核發高肆伍建
      字第792 號（假建字第187 號）建築改造執照及高雄市稅
      捐稽徵處苓雅分處92年房屋稅繳款書可資為憑，被告既為
      原始建築B 建物之人，自原始取得B 建物之所有權。並依
      前開建照所載，該房屋改建所坐落之基地為「高雄市苓雅
      區○○○段地號76-26 號」，而該苓雅寮段地號76-26 土
      地，係被告於43年11月9 日登記所有，此有該土地重測分
      割前之土地登記簿謄本在卷足按，而依上開重測分割前之
      謄本登記次序欄2 記載「民國65年4 月28日登記分割為地
      號76-263及76-264二筆土地」，嗣於民國67年8 月8 日再
      予重測而編定為目前「苓雅區○○段地號1360土地」，此
      有原告所提系爭土地登記簿謄本其他登記事項欄載明：「
      67年重測公告確定重測前為苓雅寮段76-263號」足據，故
      B 建物所坐落之系爭土地原亦屬於被告所有，亦即當時系
      爭土地及B 建物係同屬被告1 人所有。嗣系爭土地出賣予
      訴外人司繼承，並於84年8 月10日再由司繼承贈與訴外人
      司晉瑞，最終經原告於93間至本院競標拍定取得所有權。
      此有被告所提出系爭土地登記謄本附卷足參，並為兩造所
      不爭執事項，應足認定。參照前述，系爭土地受讓人與被
      告間不待公證，即推定於B 建物得使用期限內成立有效之
      租賃關係。
   3、按「被上訴人與債務人間之租賃關係，既經執行法院裁定
      除去後，實施拍賣，由上訴人拍定取得權利移轉證書，則
      自是時起被上訴人繼續占有該房屋，自屬侵害上訴人之房
      屋所有權」，最高法院67年度台上字第3622號判例著有明
      文，是拍定人應自取得權利移轉證書起，取得拍定物之所
      有權。依前述，原告與被告間既存有租賃關係，是原告基
      於該租賃關係，自得從其取得所有權之日起對被告收取不
      超過申報地價年息5%計算之租金。查系爭土地經原告於93
      年9 月29日拍定，並於93年10月13日取得權利移轉證書，
      於同年11月18日登記為所有權人，為兩造提出本院民事執
      行處公告1 件、通知2 份附卷足按，復為兩造所不爭執，
      應得認定，是原告主張應自取得權利移轉證書之日之93
      年10月13日取得系爭土地所有權，尚足可採。本件B 建物
      占用系爭土地面積依附圖所示為52.14 平方公尺，又系爭
      土地於93年1 月間之申報地價為每平方公尺17,941元，是
      B 建物租用系爭土地期間，每月之租金應為3,898 元（17
      941 ×52.14 ×5%×1/12=3898 小數點以下4 捨5 入），
      故自93年10月13日起至94年6 月13日止共計8 個月期間，
      原告得請求之租金應為31,184元（3898×8=31184） 。是
      原告基於兩造間之租賃關係，請求被告給付原告31,184元
      ，及自起訴狀繕本送達之翌日之94年9 月16日（有起訴狀
      繕本送達證書附卷足稽）起至清償日止，按年息5%計算之
      利息；暨自94年9 月14日起至被告返還B 建物占用之土地
      之日止，按月給付原告3,898 元，為有理由，應予准許，
      其餘之請求，並無依據，應予駁回。
六、本件主文第一項所命被告給付之金額未逾500,000 元，本院
    應依職權宣告假執行。
七、本件原告之訴為一部有理由、一部無理由，依民事訴訟法第
    389 條第1 項第5 款、第79條判決如主文。
中    華    民    國    95    年    3     月    24    日
                  民事第五庭法  官  古振暉
正本係照原本作成。
如不服本判決，應於送達後20日內，向本院提出上訴狀並表明上
訴理由，如於本判決宣示後送達前提起上訴者，應於判決送達後
10日內補提上訴理由書（須附繕本）。
中    華    民    國    95    年    3     月    28    日
                            書記官  陳展榮


司法院資訊處製作；財團法人民間司法改革基金會備份。
